【裁判字號】    97,台上,1437
【裁判日期】    970703
【裁判案由】    返還投資款
【裁判全文】
最高法院民事判決            九十七年度台上字第一四三七號
上  訴  人  辛    ○
訴訟代理人  彭 國 良律師
被 上訴 人  甲 ○ ○
            庚 ○ ○
            乙 ○ ○
            丙 ○ ○
            丁○○○
            戊 ○ ○
            己 ○ ○
共      同
訴訟代理人  江 松 鶴律師
上列當事人間請求返還投資款事件，上訴人對於中華民國九十七
年三月二十五日台灣高等法院第二審更審判決（九十六年度重上
更(一)字第一六七號），提起上訴，本院判決如下：
    主  文
原判決除假執行部分外廢棄，發回台灣高等法院。
    理  由
本件被上訴人主張：訴外人涂百洲、范蘭英於民國八十一年一月
十五日共同向世良公（嘗）祭祀公業購買桃園縣新屋鄉○○○段
梨頭洲小段一○九地號土地（下稱系爭土地），訂有買賣契約（
下稱系爭買賣契約），另約定將系爭土地信託登記予范蘭英。涂
百洲及范蘭英於簽訂系爭買賣契約同時，另訂立協議書（下稱系
爭協議一），約定共同承買系爭土地，雙方各出資二分之一，其
價金由雙方各自募集。涂百洲部分分成十六股，每股為新台幣（
下同）一千零九萬五千三百十三元。被上訴人丁○○○、戊○○
、己○○、林澤民（於九十六年六月二十七日死亡，由甲○○、
庚○○二人承受訴訟）、乙○○各投資一股，被上訴人丙○○則
投資二股。嗣范蘭英於八十五年十二月二十五日死亡，由上訴人
繼承其權利義務，故兩造間有信託關係。上訴人並於八十九年十
二月十四日與被上訴人及訴外人吳守寶、涂百洲、呂光薰簽立協
議書（下稱系爭協議二），約定上訴人願意償付被上訴人及涂百
洲、呂光薰、吳守寶購買系爭土地之出資，以使雙方關係單純化
。系爭土地嗣分割增加同段一○九之九地號、一○九之一○地號
、一○九之二三地號至一○九之三二地號土地，於九十年十一月
二十日復因重測將原一○九地號編為同鄉○○段三二七地號，上
開土地現均為陳翠鸞查封拍賣中。上訴人未依約移轉土地所有權
或償付系爭協議二之出資金額予伊。又未經伊同意，將系爭土地
設定抵押權予桃園縣楊梅鎮農會（下稱楊梅農會）借款，顯已違
約。爰終止兩造間之信託契約，並依信託契約不履行之損害賠償
請求權、民法第二百二十六條第一項規定給付不能之損害賠償請
求權及依系爭協議二之契約請求權，求為命上訴人給付伊七千零
六十六萬七千一百九十一元及自起訴狀繕本送達翌日起至清償日
止按年息百分之五計付利息之判決。
上訴人則以：涂百洲、范蘭英於購買系爭土地時係以共同經營土
地買賣，賺取利潤為目的，其法律行為之性質屬合夥契約。而合
夥須解散後，先經清算程序完畢，始能就賸餘財產返還各合夥人
之出資及應受分配利益之成數，本件合夥未經解散清算，被上訴
人自不得請求償還全額投資款。又系爭土地係經涂百洲、范蘭英
、吳守寶、姜良鑑於八十一年六月十六日簽立協議書（下稱系爭
協議三），約定向楊梅農會貸款八千萬元繳付增值稅。因貸款未
能成功，依系爭協議二第八條之約定，仍應依照原協議即系爭協
議一行之；被上訴人未推派一人請求移轉系爭土地二分之一所有
權，伊不負給付義務等語，資為抗辯。
原審廢棄第一審所為被上訴人敗訴之判決，改判如其聲明，無非
以：被上訴人主張涂百洲、范蘭英於八十一年一月十五日共同向
世良公（嘗）祭祀公業購買系爭土地，由涂百洲、范蘭英各出資
二分之一，雙方並訂有系爭買賣契約，並因系爭土地當時為農地
，依法令無法為共有之登記，故約定將系爭土地信託登記予范蘭
英所有，系爭土地買賣之增值稅金額為六千七百四十萬三千二百
七十五元。涂百洲及范蘭英於簽訂系爭買賣契約同時，另訂立系
爭協議一，約定共同承買系爭土地，雙方各出資二分之一，價金
由雙方各自募集。范蘭英負責出資二分之一之部分，由范蘭英與
姜良鑑各出資七千零七十六萬二千五百元，陳翠鸞出資二千萬元
。涂百洲應負責出資二分之一之部分，則分為十六股，每股一千
零九萬五千三百十三元，由被上訴人六人及吳守寶、涂百洲、呂
光薰共同出資，其中丁○○○、戊○○、己○○、林澤民、乙○
○各投資一股，丙○○投資二股。范蘭英於八十五年十二月二十
五日死亡，上訴人為其繼承人，應繼承其財產上權利義務。兩造
與吳守寶、涂百洲、呂光薰於八十九年十二月十四日簽立系爭協
議二，范蘭英、涂百洲、吳守寶、姜良鑑於八十一年六月十六日
簽訂系爭協議三。系爭土地嗣因分割增加同段一○九之九地號、
一○九之一○地號、一○九之二三地號至一○九之三二地號土地
，於九十年十一月二十日原一○九地號並因地籍圖重測而編為頭
洲段三二七地號土地，且系爭土地中除上開一○九之九地號、一
○九之一○地號土地外，現均為陳翠鸞查封拍賣中等情，為兩造
所不爭，堪信為真實。查范蘭英已於八十五年十二月二十五日死
亡，由上訴人繼承其權利義務。上訴人於繼承後之八十九年十二
月十四日與被上訴人及吳守寶、涂百洲、呂光薰簽立系爭協議二
，約定上訴人願意償付被上訴人及涂百洲、呂光薰、吳守寶購買
系爭土地之出資額，以使雙方關係單純化，顯見上訴人於繼承范
蘭英之權利義務後，已另與被上訴人簽立系爭協議二，而直接與
被上訴人發生法律關係。又查涂百洲與范蘭英簽定之系爭買賣契
約批明欄第一條約定：系爭土地係由涂百洲及范蘭英二人共同承
買各貳分之壹持分，因現行農地無法持分登記，雙方約定暫由范
蘭英名義登記等語。顯見當時雙方之真意應為信託登記，而非合
夥。至於系爭買賣契約批明欄第二條雖約定：登記完畢後，非經
雙方同意不得私自將持分或全部土地自行出售或要求強制分割等
一切行為等語；第三條約定：系爭土地係共同承受，應共同出售
，出售價款應經雙方同意，任何一方不得私自主張自行或持分出
售等語。核其真意，僅係約明就信託登記之系爭土地，雙方均不
得任意處分而已，不能憑此遽認涂百洲、范蘭英兩人成立合夥契
約。再者，不論涂百洲與范蘭英之原法律關係如何，系爭協議二
已載明為使雙方關係單純化，而重新明確規範上訴人與被上訴人
間之權利義務關係，則兩造間之法律關係，應以系爭協議二為準
。上訴人辯稱：本件合夥未經解散清算，被上訴人不得請求償還
全額投資款云云，即無可採。再查系爭協議二前言所載：上訴人
與被上訴人及涂百洲、呂光薰、吳守寶雙方就系爭十二筆土地之
處理問題，達成上訴人願意償付被上訴人等購買系爭土地時之出
資，以使雙方關係單純化之協議，並未記載以償付出資之貸款成
功為條件，上訴人卻執此抗辯，亦非可採。至於系爭協議二第八
條雖記載：本案貸款如不成功，一切恢復原協議事項等語，揆其
真意應僅使上訴人不再獲得因配合貸款之撥款進度，得以分期償
還被上訴人出資之優惠而已，並非使兩造之法律關係改依系爭協
議一履行。上訴人辯稱貸款不成功，應依系爭協議一行之，並非
可採。從而被上訴人主張依系爭協議二請求上訴人償付出資金額
，為有理由，應予准許。又縱認所謂貸款如不成功，恢復原協議
，確為條件，且條件已成就，並因而使被上訴人不得請求返還出
資額，惟查系爭協議二第五條後段亦約定：上訴人如有違約，自
願於九十年十二月二十五日以後，按被上訴人及涂百洲、呂光薰
、吳守寶原出資之持分比例移轉過戶予被上訴人及涂百洲、呂光
薰、吳守寶等語，故如上訴人有違約情事，被上訴人即得請求按
原出資之持分比例移轉系爭土地。經查上訴人並未依約履行依預
定計劃貸款之義務，已構成違約，復將系爭土地出售予訴外人賴
廣田，上訴人顯已不能依被上訴人原出資之持分比例移轉系爭土
地予被上訴人，被上訴人即可請求損害賠償，而賠償之金額，被
上訴人請求依原出資金額計算，應屬相當，從而被上訴人依民法
第二百二十六條第一項規定給付不能之損害賠償請求權，求為命
上訴人給付被上訴人七千零六十六萬七千一百九十一元及自起訴
狀繕本送達翌日起至清償日止按年息百分之五計付利息，亦為有
理由，應予准許等詞，為其判斷之基礎。
按被上訴人本於請求上訴人返還投資款之同一事實，依系爭協議
二請求上訴人償付出資及依給付不能之損害賠償請求權請求上訴
人賠償損害，其訴訟標的雖有數項，但僅有單一之聲明。法院就
被上訴人所主張之數項標的逐一審判，如認其中一項標的之請求
為無理由時，固須就他項標的之請求為審判。惟若認其中一項請
求為有理由時，即可為原告勝訴之判決，無須就他項標的更為審
判。原審既認被上訴人依系爭協議二請求上訴人償付出資款為有
理由，復就被上訴人依給付不能之損害賠償請求權為請求亦為有
理由之審判，即有可議。次按民事訴訟法第一百九十九條第二項
規定，審判長應向當事人發問或曉諭，令其為事實上及法律上陳
述、聲明證據或為其他必要之聲明及陳述；其所聲明或陳述有不
明瞭或不完足者，應令其敘明或補充之。此為審判長因定訴訟關
係之闡明權，同時並為其義務，故審判長對於訴訟關係未盡此項
必要之處置，違背闡明之義務者，其訴訟程序即有重大瑕疵，而
基此所為之判決亦屬違背法令。又按數人有同一債權，而其給付
可分者，除法律另有規定或契約另有訂定外，應各平均分受之，
民法第二百七十一條定有明文。查被上訴人出資購買系爭土地，
每股為一千零九萬五千三百十三元。原審既認定被上訴人除丙○
○投資二股及甲○○、庚○○因繼承取得一股外，其餘被上訴人
僅各投資一股，具見被上訴人各人得請求之金額並非完全相同，
且屬可分，原審未予闡明，令其敘明各人所請求金額各為若干，
而遽命上訴人給付被上訴人七千零六十六萬七千一百九十一元，
亦非允洽。上訴論旨，指摘原判決不當，求予廢棄，為有理由。
據上論結，本件上訴為有理由。依民事訴訟法第四百七十七條第
一項、第四百七十八條第二項，判決如主文。
中    華    民    國  九十七  年    七    月    三    日
                      最高法院民事第四庭
                          審判長法官  許  朝  雄
                                法官  陳  淑  敏
                                法官  鄭  玉  山
                                法官  吳  麗  女
                                法官  黃  義  豐
      本件正本證明與原本無異
                                      書  記  官
中    華    民    國  九十七  年    七    月   十五   日
                                                 H


司法院資訊處製作；財團法人民間司法改革基金會備份。
